臺灣臺中地方法院刑事判決　　　　　　　　　　　　九十三年度訴字第一三三五號
　　公　訴　人　臺灣臺中地方法院檢察署檢察官
　　被　　　告　乙○○
　　選任辯護人　張仕賢律師
右列被告因恐嚇取財案件，經檢察官提起公訴（九十二年度偵字第二０九六八號），
本院判決如左：
    主  文
乙○○連續意圖為自己不法之所有，以恐嚇使人將本人之物交付，處有期徒刑捌月。
    事  實
一、乙○○基於意圖為自己不法所有之概括犯意，於民國（下同）九十二年八月間起
    至同年十月二十二日止，在臺中市新興國小旁、臺中市○○路二八八號利得公司
    附近及臺中市○○路○段五巷一號住處等地，連續十多次，以恫嚇方式向甲○○
    要求借款，實則有借無還，其恫稱：「要向你借錢，如果不借，要殺你全家」、
    「如果不借，到大度山挑選墓地」等語，致甲○○心生畏懼，恐如不借款，乙○
    ○將對其全家不利，因之多次交付金錢予乙○○，每次約交付新臺幣（下同）數
    千至數萬元不等，合計約二十萬元（起訴書誤載為十五萬元）；乙○○又承前概
    括犯意，於九十二年十月二十三日十五時許，在臺中市○○路與后庄七街口某早
    餐店前，再向甲○○恫稱需款項五萬元，並要求甲○○於同日晚間十九時以前籌
    到款項，其後並以電話約定於同日十九時許，在上址乙○○住處交付款項，甲○
    ○因無錢支付，聽從友人建議而報警，為警於九十二年十月二十三日十九時許，
    在臺中市○○路○段五巷一號乙○○住處，查獲欲依約定向甲○○收取金錢之乙
    ○○，乙○○該次始未得逞。
二、案經甲○○訴由臺中市警察局第五分局報請臺灣臺中地方法院檢察署檢察官偵查
    起訴。
    理  由
一、本件選任辯護人指稱：警察於九十二年十月二十三日十九時五十分許，在臺中市
    ○○路○段五巷一號前逮捕被告，係屬違法逮捕，公訴人應舉證證明係合法逮捕
    云云。惟按現行犯，不問何人得逕行逮捕之。犯罪在實施中或實施後即時發覺者
    ，為現行犯，刑事訴訟法第八十八條第一項、第二項定有明文。又按恐嚇取財之
    行為包含「恐嚇」及「取財」，是行為人實施「恐嚇」行為，係屬現行犯外，其
    實施「取財」行為，亦屬現行犯，殆無疑義。查本件被告與告訴人約定，於九十
    二年十月二十三日十九時許，在臺中市○○路○段五巷一號前，告訴人要拿錢交
    付被告等情，業據告訴人於本院陳明在卷（本院卷第十九、七二頁），復為被告
    所不否認（本院卷第七二頁），則警方因接獲告訴人指訴被告為恐嚇取財犯行，
    而到場逮捕欲實施取財行為之被告，縱告訴人並無交付錢財之意，亦與現行犯之
    規定並無不合，是選任辯護人上開指稱，顯係有誤，合行敘明。
二、訊據被告乙○○矢口否認右揭犯行，辯稱：確實有向甲○○借十餘次金錢，但那
    是甲○○自願借的，並沒有用恐嚇的手段云云。惟查：
（一）被告右揭犯行，業據告訴人甲○○於警詢、偵訊及本院多次指訴在卷（九十二
      年十月二十三日警詢、九十三年二月二十六日偵訊、同年四月一日偵訊、本院
      卷第十九頁），其於警詢指稱：今日（指九十二年十月二十三日）下午十五時
      許，乙○○以行動電話約我到臺中市○○路與后庄七街口某家早餐店見面，：
      ：：乙○○不高興，氣憤的說我是在耍他，並打我左頰一個耳光，隨後就告訴
      我說他要買一張假的身分證，需要五萬元，要我今天晚上七點以前一定要籌到
      這筆錢。乙○○第一次約於九十二年八月間許，在臺中市○○路新興國小附近
      ，乙○○要脅我蹲下，並要我伸出手指頭比出家中有幾個人，我害怕地比出五
      跟手指表示家中有五個人，當時，乙○○就說，他一人可以殺掉我家五個人，
      很值得，如果不要的話，就要拿錢出來借他，我心裡一時害怕，當場就拿二萬
      五千元出來給他。此後乙○○又陸續恐嚇我交付錢財約十次。時間、地點我實
      在無法記憶，只感覺他沒錢了就會來找我，至於方式，就是口稱要向我借錢。
      我每次交付五千、一萬元不等，陸續已交付約二十萬元給乙○○等語（九十二
      年十月二十三日警詢，偵卷第七、八頁），又於偵訊指稱：乙○○有恐嚇我，
      是在臺中市○○路的家中恐嚇我的，說他有槍，叫我要給錢，否則要殺全家。
      （檢察官問：是誰說，若你不要給他錢，他就要帶到大肚山找墓地？）去年八
      月份在新興國小，乙○○恐嚇我的，他說要給他錢，不然要帶我到大肚山找墓
      地等語（九十三年四月一日偵訊，偵卷第八九、九十頁），於本院亦指稱：被
      告是在電話裡對我恐嚇，有時候在新興國小，有時候在我上班附近當面對我恐
      嚇，恐嚇的內容，說要跟我借錢，如果不借他，就要殺我全家。總共恐嚇有十
      幾次等語（本院卷第十九頁），指訴歷歷。
（二）復據被告乙○○對有於九十二年八月間向甲○○借得二萬五千元，且陸續共向
      甲○○借十餘次金錢，每次四、五千元甚至萬元之事於警詢、偵訊及本院多次
      自承在卷（偵卷第十頁、本院卷第二二、二三頁），其於偵訊亦坦承：我跟甲
      ○○共借過二十萬元等語（偵卷第三八頁），又查，告訴人甲○○自己經濟情
      況不佳，其係在五金加工公司從事磅重工作，每月收入僅約二萬元，亦據告訴
      人甲○○陳明在卷，告訴人甲○○經濟情況不佳，竟仍於二個月內，借款予被
      告乙○○多次，合計借款金額約二十萬元，已逾告訴人十個月薪水數額，衡情
      倘非確有深厚交情，其何須如此為之，然倘確有深厚交情，告訴人復自願同意
      借款，被告亦於九十二年十月十九日開立面額十五萬元之本票予告訴人，告訴
      人又何須於九十二年十月二十三日誣指被告乙○○係以恐嚇方式以「借款」為
      名，向其索討金錢？且查，甲○○為支應乙○○要求之款項，於自己無錢支付
      下，竟向友人陳美華、黃品源等人商借，亦據證人黃品源於偵訊證稱：甲○○
      有向我借錢要借給乙○○等語（偵卷第九六頁），亦可由證人陳美華於偵訊證
      稱：當天九點多要下班了，他（指甲○○）站在車棚那邊，說他被打，我問為
      何會被打，他說需要錢，要我借他錢，四萬便可以解決，我跟同事湊錢隔天交
      給他等語在卷（偵卷第七六頁），則告訴人甲○○已無借款予乙○○之資力，
      竟為支付該借款，再向友人黃品源、陳美華等友人商借，衡情告訴人倘非遭受
      被告以恐嚇方式索取款項，其既已無經濟能力借款，何須同意借款予被告？是
      告訴人甲○○此部分之指訴應堪採信。被告辯稱：借貸係告訴人自願給的，未
      為恐嚇取財云云，顯非可採；另選任辯護人指稱：告訴人之指訴有前後不符云
      云，惟查，本件被告向告訴人索取款項犯行前後達十多次，亦為被告及告訴人
      陳明在卷，該索取款項次數既多，而人之記憶與陳述復有不完全之處，再參以
      告訴人於九十二年十一月八日因車禍受傷，其中受有頭部外傷併顱內出血，並
      有緊急接受開顱手術等情，亦有澄清綜合醫院出具之診斷證明書可佐（偵卷第
      五二頁），是告訴人受傷後於陳述案情事實時，於記憶及指訴雖非完全一致，
      然本院依前開證據，認就告訴人指訴係遭被告恐嚇取財十餘次部分，應堪採信
      。事證明確，被告右揭犯行堪予認定。
二、核被告乙○○就九十二年八月至十月二十二日止之多次向告訴人恐嚇索取財物之
    所為，均犯刑法第三百四十六條第一項之恐嚇取財罪；又其於九十二年十月二十
    三日向告訴人索取財物而未得逞之所為，係犯刑法第三百四十六條第三項、第一
    項之恐嚇取財未遂罪。公訴人就被告恐嚇取財未遂部分，雖未據起訴，惟與前開
    起訴並有罪之恐嚇取財既遂部分，有連續犯之裁判上一罪關係，本院自得一併審
    究，併此敘明。再被告先後多次恐嚇取財既遂、恐嚇取財未遂犯行，時間緊接，
    所犯構成要件相同，顯係基於概括犯意而為，為連續犯，論以一恐嚇取財既遂罪
    ，並依法加重其刑。爰審酌被告年已三十，正值青年，其與告訴人甲○○係同眷
    村長大，深知甲○○對他人恐嚇畏懼之個性弱點，因自己經濟情況不佳，遂起意
    向甲○○恐嚇取財多次，又其恐嚇取財所得之金額已有二十萬元，考其恐嚇取財
    犯行之方法、目的，暨其犯後態度，復除於告訴人報警後，於九十二年十月二十
    四日、二十五日還款一萬元外，餘款均未返還，至今遲未與告訴人達成和解等一
    切情狀，量處如主文所示之刑。
三、公訴意旨另以：乙○○夥同不詳姓名年籍之成年男姓友人二人，於九十二年十月
    二十日十七時許，至甲○○工作地點即臺中市○○路二八八號利得公司，邀甲○
    ○與渠等外出，甲○○因恐乙○○等人將有不利於己之行為，遂同意隨同渠等外
    出，乙○○等人遂以一前一後方式將甲○○帶出公司，並將之帶至臺中市北屯區
    一處土地公廟旁，嚇令甲○○須再借其金錢，另二人不詳姓名年籍之人則在旁毆
    打甲○○，致甲○○應允將交付乙○○金錢，乙○○等人才讓甲○○離去，甲○
    ○並因此受有左肘、右肘挫傷、瘀青、背部瘀青、紅腫之傷害，因認被告另涉犯
    刑法第三百零二條第一項之剝奪他人行動自由罪嫌、第二百七十七條第一項之傷
    害罪嫌云云。惟：
（一）就被告此部分被訴刑法第二百七十七條第一項之傷害罪嫌部分，按告訴乃論之
      罪，其告訴應自得為告訴之人知悉犯人之時起，於六個月內為之；又告訴乃論
      之罪，未經告訴者，應諭知不受理之判決，刑事訴訟法第二百三十七條、第三
      百零三條第三款定有明文。經查，本件被告被訴刑法第二百七十七條第一項之
      普通傷害罪嫌，依刑法第二百八十七條之規定，須告訴乃論，經遍查全卷，均
      未見告訴人甲○○有於知悉被告犯嫌之六個月內之告訴期間，對被告傷害犯行
      提出合法告訴，且告訴人甲○○自警詢、偵訊均未提及要對被告提出傷害告訴
      ，是此部分既未據告訴，原應為不受理之諭知，惟公訴人認此部分與前開起訴
      並有罪之恐嚇取財犯行部分，有牽連犯之裁判上一罪關係，爰不另為不受理之
      諭知。
（二）就被告此部分被訴刑法第三百零二條第一項之剝奪他人行動自由罪嫌部分，按
      犯罪事實應依證據認定之，無證據不得認定犯罪事實，刑事訴訟法第一百五十
      四條第二項定有明文。次按刑事訴訟法第一百六十一條已於民國九十一年二月
      八日修正公布，其第一項規定：檢察官就被告犯罪事實，應負舉證責任，並指
      出證明之方法。因此，檢察官對於起訴之犯罪事實，應負提出之證據及說服之
      實質舉證責任。倘其所提出之證據，不足為被告有罪之積極證明，或其指出之
      證明方法，無從說服法院以形成被告有罪之心證，基於無罪推定之原則，自應
      為被告無罪判決之諭知。本件原審審判時，修正之刑事訴訟法關於舉證責任之
      規定，已經公布施行，檢察官仍未提出適合於證明犯罪事實之積極證據，並說
      明其證據方法與待證事實之關係；原審對於卷內訴訟資料，復已逐一剖析，參
      互審酌，仍無從獲得有罪之心證，因而維持第一審諭知無罪之判決，於法洵無
      違誤，最高法院九十二年臺上字第一二八號判例可資參照。經查：
    １按刑法第三百零二條第一項之剝奪他人行動自由罪，以私行拘禁或以非法方法
      剝奪他人行動自由為要件，換言之，所保護之法益為被害人之行動自由，倘行
      為人客觀上無為強暴、脅迫或其他非法方法之行為，被害人僅因自己內心恐懼
      ，行止即隨被告指揮，且不敢自行離開行為人，則尚難認有剝奪他人行動自由
      之成立。
    ２本件訊據被告堅決否認有右揭剝奪他人行動自由犯行，告訴人雖指訴被告右揭
      剝奪他人行動自由犯行，然對被告如何以「非法方法」剝奪其行為自由乙節，
      於警詢隻語未提，於偵訊則指稱：他們二人一起到我公司裡面，他們進入公司
      後押著我出去到一個廟。：：那時他們以機車押我走，公司當時還有人看見云
      云（偵卷第六一頁，九十三年二月十七日偵訊），於本院則指稱：（法官問：
      九十二年十月二十日下午五點多，是否和被告一起離開利得公司？）是。我怕
      他（指被告）進公司殺我，我才會和他一起離開。科長有看到我出去，我跟科
      長請（假）外出。當時他押著我離開。（法官問：被告如何押著你離開？）他
      用口頭押著我離開，他說跟我去提款機領錢，我就跟著他離開，他沒有用身體
      出力押著我。（法官問：有無對他表示不願意離開利得公司？）沒有等語（本
      院卷第二十、二一頁），依告訴人上揭供述，已難認被告當日即九十二年十月
      二十日有對告訴人為強暴、脅迫或其他非法方法剝奪告訴人之行動自由。
    ３且查，告訴人甲○○當時係在利得公司，公司內尚有其他同事在場，告訴人復
      須向公司科長請假外出，倘告訴人甲○○係遭被告等人以非法方法剝奪行動自
      由，何以未向他人呼救？再證人即目睹甲○○離開情形之同事陳美華於偵訊證
      稱：約下班五點多，屬於加班時間，有見過甲○○跟人家一起走出去。當時甲
      ○○的表情很驚訝，但我沒多加注意，那時有二、三人跟他一起出去，一前一
      後將他夾在中間帶出去。：：：當天九點多要下班了，他站在車棚那邊，說他
      被打，我問為何會被打，他說需要錢，要我借他錢，四萬便可以解決，我跟同
      事湊錢隔天交給他：：：。當時我外出買東西，回來路上看見他們二、三人一
      起走，他（指甲○○）有看見我，但他沒有跟我打招呼，我也沒有問他要去何
      處等語（偵卷七五至七七頁），依證人陳美華之上揭證詞，雖足證明被告有與
      二、三人將告訴人夾在中間帶出去，然不足證明被告當時行為係以強暴、脅迫
      或其他非法方法為之，且倘陳美華當時認告訴人之行動自由有遭剝奪，何以並
      未向友人求救或警方報案？是既無其他證據證明被告有以強暴、脅迫或其他非
      法方法剝奪告訴人之行動自由，尚難僅因告訴人主觀上內心恐懼，見被告相尋
      即不敢拒絕，自行隨被告外出之情形，遽即對被告以剝奪他人行動自由罪相繩
      。
    ４被告於本院雖辯稱：九十二年十月二十日我自己一個人有到利得公司找告訴人
      云云（本院卷第二三頁），就人數部分與被告及證人陳美華前揭供述不符，顯
      非可採，然尚難因被告此部分辯解之不足採信，遽即推定被告有剝奪他人行動
      自由犯行。此外，復查無其他積極證據足資證明被告有剝奪他人行動自由犯行
      ，此部分應認犯罪不足證明，原應為無罪之諭知，惟公訴人認此部分與前開起
      訴並有罪之恐嚇取財犯行有牽連犯之裁判上一罪關係，本院自不另為無罪之諭
      知。
據上論斷，應依刑事訴訟法第二百九十九條第一項前段，刑法第五十六條、第三百四
十六條第一項，罰金罰鍰提高標準條例第一條前段，判決如主文。
中      華      民      國    九十三    年      九      月     十四     日
                                        臺灣臺中地方法院刑事第十庭
                                            審判長法官   郭  瑞  祥
                                                  法官   江  奇  峰
                                                  法官   黃  家  慧
右正本證明與原本無異。
如不服本判決，應於送達後十日內向本院提出上訴狀(須附繕本)，上訴於臺灣高等
法院臺中分院。
                                                 書記官
中      華      民      國    九十三    年      九      月     十四     日
附論罪科刑法條
刑法第三百四十六條第一項：
意圖為自己或第三人不法之所有，以恐嚇使人將本人或第三人之物交付者，處六月以
上五年以下有期徒刑，得併科一千元以下罰金。
